【裁判字號】    97,上,1035
【裁判日期】    990323
【裁判案由】    清償債務
【裁判全文】
臺灣高等法院民事判決                  97年度上字第1035號
上訴人  即
被 上訴 人  丙○○
訴訟代理人  吳義雄律師
被上訴人即
上  訴  人  己○○
訴訟代理人  黃達元律師
複 代理 人  甲○○
上列當事人間請求清償債務事件，兩造對於中華民國97年9月30
日臺灣板橋地方法院97年度訴字第274號第一審判決各自提起上
訴，上訴人丙○○並為訴之追加，本院於99年3月9日言詞辯論終
結，判決如下：
    主  文
兩造之上訴均駁回。
丙○○追加之訴駁回。
第二審訴訟費用，由兩造各自負擔；追加之訴訴訟費用，由丙○
○負擔。
    事實及理由
一、按訴之變更或追加，非經他造同意，不得為之，但僅擴張或
    減縮應受判決事項之聲明者，不在此限，民事訴訟法第446
    條第1項、同法第255條第1項第3款定有明文。丙○○於原審
    起訴就先位之訴請求己○○給付新臺幣（下同）200萬2,440
    元，經原審判命己○○給付120萬5,640元本息後，丙○○除
    就敗訴之74萬6,800元本息上訴外，於本院追加請求8萬3,20
    0元，係未變更訴訟標的下所為擴張應受判決事項之聲明，
    依首揭規定，不待對造同意，應予准許，先此敘明。
二、丙○○主張：伊於民國95年1月13日與訴外人即前夫庚○○
    簽訂離婚協議書，約定登記於伊名下之坐落台北縣三重市○
    ○段第319、324地號土地及其上門牌號碼台北縣三重市○○
    路○段70號4樓房屋（下稱系爭房地）之處分權利歸伊所有，
    處分內容以498萬元出售，屆時出售所得價金扣除相關規定
    費用及銀行貸款後，實得價金全數應返還伊之父母（原出資
    人），不得反悔等情，並向戶政機關辦理離婚登記。己○○
    係庚○○之胞姊，曾服務於華南商業銀行，現為優模精密工
    業股份有限公司（下稱優模公司）董事長，熟諳金融業務。
    伊遂透過庚○○和其父親陳建誌、姑媽李陳碧珠、胞姊己○
    ○等人商議後，乃委託己○○出賣系爭房地，且為方便己○
    ○代為處理買賣事宜，與己○○為通謀虛偽意思表示，於95
    年1月18日簽訂「土地房屋買賣契約書」（下稱系爭房地買
    賣契約書），並以「95年1月19日買賣」作為辦理系爭房地
    移轉登記之登記原因和原因發生日期，將系爭房地於95年1
    月24日辦畢移轉登記於己○○名下，並於95年2月16日以系
    爭房地所有權人己○○名義向台灣銀行三重分行辦理抵押貸
    款，復於同日在台灣銀行三重分行開立戶名為己○○之綜合
    存款帳戶（下稱系爭帳戶），由伊持有系爭帳戶存摺，並自
    95年3月起按月繳納抵押貸款利息。另庚○○偕同己○○於9
    5年9月7日與信義房屋仲介股份有限公司（下稱信義房仲公
    司）簽訂「買賣仲介一般委託書」（下稱系爭仲介委託書）
    ，委託該公司居間仲介買賣系爭房地，委託銷售總價為498
    萬元，委託期間自95年9月7日起至95年12月15日止，惟委託
    期間期滿仍未仲介成功，系爭仲介委託書原本則始終由伊執
    憑。詎事後己○○未通知伊，以「96年5月28日買賣」作為
    系爭房地移轉登記原因和原因發生日，於96年7月6日將系爭
    房地移轉登記予訴外人黃森林所有。伊迄96年7月中旬始發
    現上情，因此仍繼續繳納至96年5月份止之大樓管理費、至9
    6年6月份止之電費、至96年6月份止之水費及至96年7月份止
    之房貸利息。兩造簽訂系爭土地房屋買賣契約書因係通謀虛
    偽意思表示，並隱藏伊委託己○○代理買賣系爭房地之法律
    行為，故應依民法第87條第2項規定適用關於委任之規定。
    伊係委託己○○出賣系爭房地之債權行為，並非委任辦理所
    有權移轉登記之物權行為，己○○於96年7月6日將系爭房地
    移轉為訴外人黃森林所有，伊自得依民法第541條、第544條
    規定，請求己○○返還價金及損害共計2,00萬2,440元【計
    算方式：4,980,000元（委託銷售總價額）－2,778,360元（
    丙○○未清償之抵押貸款）－比照仲介費約定作為委任己○
    ○之酬金199,200元〈498萬×4%＝199200〉＝2,002,440元
    】及法定遲延利息。如認兩造間買賣契約非通謀虛偽意思表
    示，則兩造於95年1月18日簽訂系爭房地買賣契約書，約定
    買賣總價為480萬元，並於95年2月8日交付標的物，扣除伊
    未清償之抵押貸款277萬8,360元後，己○○尚欠202萬1,640
    元價金未清償，伊得依民法第367條規定，請求己○○給付
    上開價金、及法定遲延利息等語。原審就先位之訴判決：己
    ○○應給付丙○○120萬5,640元及自97年3月8日起至清償日
    止，按週年利率5%計算之利息；而駁回其餘先位之訴。兩造
    分別就其敗訴部分聲明不服，提起上訴。丙○○且為訴之追
    加，主張伊得依民法541條規定，請求己○○返還已收價金
    120萬5,640元，並得依民法第544條請求己○○賠償83萬元
    等語，並聲明：(一)先位之訴部分：1.原判決關於後開第二項
    之訴部分，及訴訟費用負擔之裁判均廢棄。2.己○○應再給
    付丙○○74萬6,800元及自97年3月8日起至清償日止按週年
    利率5%計算之利息。3.己○○應給付丙○○8萬3,200元，及
    自上訴狀繕本送達己○○翌日起至清償日止按週年利率5%計
    算之利息。(二)備位之訴部分：己○○應給付丙○○202萬1,6
    40元及自97年3月8日起至清償日止，按週年利5%計算之利息
    。並就己○○之上訴，答辯聲明：上訴駁回。
三、己○○則以：否認兩造間有何委任出售系爭房地之法律關係
    。系爭房地買賣契約書無伊之簽名，字跡亦非伊所寫，其上
    己○○名義之印文係伊先前委託庚○○代繳水電費、管理費
    所交付之印章，故應係丙○○所擅自蓋用，否認系爭房地買
    賣契約書之形式及實質真正。系爭房地買賣契約書雖屬偽造
    ，惟不足以推翻兩造間有買賣系爭房地之事實。伊買受系爭
    房地後乃基於所有人地位委請信義房仲公司為買賣仲介，嗣
    後，伊亦自行於96年1月23日與信義房仲公司商議更改委託
    書內容。縱然先前系爭仲介委託書係置於丙○○處，亦非表
    示委託仲介之人即為丙○○。台灣銀行三重分行所檢送土地
    與房屋買賣契約書（下稱台銀版買賣契約），與丙○○所提
    系爭房地買賣契約書上之金額不同，且該兩份契約書均為丙
    ○○或庚○○所自行撰寫，伊均未參與簽名或用印，對伊自
    無拘束力。系爭房地於95年1月間伊取得當時市價僅約360萬
    元，而伊向丙○○購買系爭房地之條件為：由丙○○與庚○
    ○積欠伊之全部債務（本息合計100萬3,542元）抵銷，並由
    伊代償丙○○之房貸277萬8,360元外，伊再匯款48萬元予丙
    ○○，作為全部買賣價金，該價金總額已高於市價行情，伊
    礙於親情，而勉強同意此一違反行情之交易，且伊與丙○○
    因屬近親關係，故雙方間並未簽定書面契約。系爭房地過戶
    之相關程序，皆由丙○○與庚○○其夫婿自行委託代書辦理
    ，伊僅被動提供過戶所須證件，倘伊尚積欠丙○○買賣價款
    ，丙○○何以願意將系爭房地完成過戶等語，資為抗辯。並
    上訴聲明：(一)原判決不利己○○部分廢棄。(二)上開廢棄部分
    ，丙○○在第一審之訴駁回。就丙○○之上訴則答辯聲明：
    上訴駁回。
四、查丙○○原係系爭房地之所有權人。庚○○偕同己○○於95
    年1月19日至國泰世華商業銀行建國分行洽談以系爭房地向
    該行辦理抵押貸款事宜。己○○並向國泰世華商業銀行建國
    分行提出兩造間買賣系爭房地之買賣契約書作為銀行授信之
    審查資料。嗣因該銀行所提供之貸款利率條件不夠優惠而未
    向該銀行貸款。丙○○和庚○○委任代書乙○○辦理系爭房
    地移轉登記予己○○之事宜，乙○○於97年1月19日出具收
    據記載：「茲收到庚○○預繳契稅新台幣參萬元正，收到無
    誤」，是系爭房地乃以原因發生日期為95年1月19日，登記
    原因為買賣，而於95年1月24日辦畢移轉登記予己○○，該
    次辦理移轉登記予己○○事宜係由丙○○委託代書辦理，其
    間己○○並於95年1月19日匯款48萬元與丙○○。己○○於
    95年2月8日至台灣銀行三重分行，提供買賣總價「440萬元
    」之台銀版買賣契約書作為銀行授信之審查資料，並以己○
    ○為借款人向該銀行辦理系爭房地之抵押貸款。己○○於貸
    得款項後，有代丙○○向原貸款銀行清償房地貸款277萬8,3
    60元。開立之台灣銀行三重分行000000000000號帳戶，均由
    丙○○或庚○○提、存現金或支票，己○○未曾提、存該帳
    戶之現金和支票。己○○另以原因發生日期為96年5月28日
    ，登記原因為買賣，而於96年7月6日辦畢移轉登記予訴外人
    黃森林等情，有建物登記謄本、土地登記謄本、買賣仲介一
    般委託書、系爭帳戶存摺封面及內頁、異動索引查詢資料、
    臺灣銀行三重分行97年4月15日函暨檢附貸款申請書及買賣
    契約書、放款借據、匯出匯款回條聯、臺北縣三重地政事務
    所98年1月2日北縣重地登字第0980001074號函、98年10月16
    日北縣重地登字第0980014907號函暨檢附土地登記申請書等
    件影本附卷可稽（見原審卷1第14至28、52至56、95至98、1
    12至118、119至125、136至140頁；本院卷第62至77、268至
    283頁），且為兩造所不爭（見本院卷第115頁正背面)，堪
    以認定。
五、丙○○主張：系爭房地買賣契約書為兩造通謀意思表示而簽
    立，隱藏之法律關係實為伊委任己○○以價金498萬元出賣
    系爭房地之委任關係等語，為己○○所否認，並以前揭情詞
    置辯。經查：
  (一)丙○○主張伊於95年1月13日與庚○○簽訂離婚協議書，約
    定系爭房地之處分權利歸伊所有，處分內容以498萬元出售
    等語，業據提出離婚協議書影本1紙為證（見原審卷1第6頁
    ），且經證人唐子涵（原名丁○○）證稱：「（法官問：原
    審卷第6頁？是否看過？協議日期？當場有何人在場參與或
    與聞？）丁○○的名字是我簽的。協議日期不記得，協議當
    日到我家來找我，說她已經到戶政事務所辦理離婚了，我當
    時說怎麼那麼草率，要問他證人找誰，她告訴我說是她先生
    找的，因為系爭房屋都是我們出錢買的，卻沒有約定，要把
    錢拿回來。我們當天晚上就去找陳建誌談，現場有庚○○、
    己○○在場。主要是商談的內容都是與庚○○及其父親陳建
    誌談。主要的是談第三條，其他沒有談」「（法官問：己○
    ○是否有參與意見？）她只是在場，我沒有與她談」「（法
    官問：處分內容與498萬元出售有何關係？）第三條約款所
    謂『處分內容以498萬出售』是庚○○與丙○○在離婚當時
    二個人談好要以498萬元出售系爭房屋，這是當時仲介跟他
    們說的價格，所以丙○○就先以電腦將約款打在離婚協議書
    上」等語，足見己○○於丙○○與庚○○協議系爭房地處分
    權之歸屬及處分方法時，在場與聞協議經過，當知丙○○協
    議離婚後，因系爭房地之處分問題，在陳建誌、唐子涵之見
    證下，達成系爭房地之處分權為丙○○所有，而該房地以49
    8萬元之價格出賣等情。由此可知，丙○○雖以另紙95年1月
    13日簽立之離婚協議書，向臺北縣三重巿戶政事務為離婚登
    記，有臺北縣三重巿戶政事務所98年2月3日北縣重戶字第09
    80000924號函附卷可稽（見本院卷第79至81頁），己○○亦
    否認其為兩造離婚之證人，並在兩願離婚協議書（見本院卷
    第81頁）之證人欄上簽名與蓋印，惟此尚不足以認定丙○○
    與庚○○間就系爭房地之處分權歸屬、如何處分及出售價金
    若干等節未達成意思表示合致。
  (二)丙○○另主張伊透過庚○○和其父親陳建誌、姑媽李陳碧珠
    、胞姊己○○等人商議後，乃委託己○○出賣系爭房地，且
    為方便己○○代為處理買賣事宜，伊與己○○雙方為通謀虛
    偽意思表示，於95年1月18日簽訂系爭房地買賣契約書，並
    以「95年1月19日買賣」作為辦理系爭房地移轉登記之登記
    原因和原因發生日期，將系爭房地於95年1月24日辦畢移轉
    登記於己○○名下，並於95年2月16日以系爭房地所有權人
    己○○名義向台灣銀行三重分行辦理抵押貸款，復於同日在
    台灣銀行三重分行開立系爭帳戶，由伊持有系爭帳戶之存摺
    ，並自95年3月起按月繳納抵押貸款利息等語，業據提出系
    爭房地買賣契約書、建物登記謄本、土地登記謄本等件影本
    為證（見原審卷1第9至21頁），且證人庚○○於原審證稱：
    因伊為了可繳納較便宜的貸款利息，且能先繳息不還本金，
    故希望轉貸，但伊貸款條件不佳，乃借用己○○之名義，將
    系爭房地過戶予其名下，再辦理銀行貸款，並以己○○名義
    委託出售系爭房地。因銀行要審核有無買賣的事實，兩造始
    簽立系爭房地買賣契約書。丙○○授權伊處理借名登記及貸
    款事宜，系爭房地買賣契約係伊於己○○經營的優模公司與
    己○○簽的，己○○的印章是渠蓋用的。伊委任代書乙○○
    辦理過戶事宜，代書費用、過戶費用、增值稅均係由伊支付
    。系爭買賣契約書及系爭仲介委託書之原本，均由伊持有保
    管。又因代書乙○○告知如係買賣，銀行會要求有資金往來
    證明，伊乃經己○○之同意，於95年1月18日填寫48萬元之
    匯款申請書，由己○○之帳戶內匯出48萬元至丙○○之帳戶
    。系爭帳戶係由己○○親自開戶，再由伊至銀行領取系爭帳
    戶存摺，交給己○○。因繳息時要向己○○拿取存摺跟印章
    ，己○○覺得麻煩，復將該存摺及印章交予伊保管。貸款利
    息最初係伊幫丙○○繳付，嗣由丙○○自行繳付。且為證明
    會正常繳息，伊將客票存入系爭帳戶內，為己○○所明知，
    己○○亦曾檢視該存摺資料，但從未繳付上開貸款利息。以
    丙○○名義借貸之銀行貸款尚有270餘萬元未清償，乃向台
    灣銀行三重分行轉貸300萬元以償付之，並將餘下之20餘萬
    元存放於臺灣銀行三重分行系爭帳戶內。伊於上開48萬元匯
    至丙○○帳戶後之7到10天內，曾交付24萬5,000元予己○○
    ，其餘款項及利息則以未到期之客票9張交付予己○○以為
    償還。又因系爭房地借名登記予己○○名下，乃以己○○之
    名義並委託其出售系爭房地，惟實際上是由伊負責處理，伊
    乃邀信義房仲公司三重店的仲介人員戊○○到優模公司簽訂
    系爭仲介委託書。自系爭房地移轉登記至己○○名下後，仍
    由丙○○繳納大樓管理費及水、電費，而非由己○○繳納之
    。因己○○係伊之胞姐，伊基於信賴關係，於系爭房地過戶
    至己○○名下後，即將權狀連同全部的過戶資料均交由己○
    ○保管。伊或丙○○均未積欠優模公司或己○○之夫黃文義
    債務等語明確（見原審卷1第162至165頁）；核與其於本院
    證稱：「（法官問：系爭房地何以不直接委託仲介公司銷售
    ？）離婚前我與丙○○就已經談過要賣房子的事情，並且作
    離婚登記，可是她姐姐認為沒有白紙黑字的記載，所以才會
    又寫了一份文字的記載及雙方證人。因為我們是想賣好一點
    的價錢，而且賣房子不是馬上就可以賣得掉，當時想要先繳
    利息而且可以以較低利率轉貸，又因為我們的資力不是很好
    可能貸不到好的條件，本來是想找我姑姑，因為姑姑年紀太
    大沒有工作，不符合資格，姑姑說不要找外人，丙○○的姐
    姐沒有工作也不行，我才會去找我姐姐己○○，有把事情來
    龍去脈跟她說，她本來是猶豫，後來是我爸爸跟她講，她勉
    為其難接受，房屋先登記她的名下，並且以其名義向銀行貸
    款。代書是我找的，規費是我有預繳3萬元，95年1月19日左
    右先到國泰世華洽詢申貸事情，條件我不同意，後來我與己
    ○○就撤回，己○○後來自己去找台銀，是她自己去辦理，
    我沒有去，辦完以後，她就把存摺交給我，她怕我不去繳，
    印章由她保管，直到96年2、3月間，她才把印章交給我。至
    於房子的部分，是我看到信義房屋的傳單，信義房屋有回我
    電話，通聯紀錄可以證明我確實有與信義房屋聯絡，並要信
    義房屋到頂崁街與己○○簽約。己○○從來沒有進去過系爭
    房屋，己○○從來沒有處理系爭房屋，續約時，己○○有問
    我要不要續約，我說好，條件照之前的條件，續約期滿後己
    ○○並沒有告訴我要把系爭房屋賣給黃森林，我也沒有叫她
    幫忙出售房屋」「（法官問：系爭房地移轉與己○○，並向
    銀行申貸之事宜，是否全由你與己○○接洽與約定？系爭房
    地既在丙○○名下，離婚協議時，約定由丙○○處分，何以
    由你與己○○約定？）因為貸款是我的名字，處分是由丙○
    ○決定她要知道」等語（見本院卷第138頁正背面）；證人
    即己○○及證人庚○○之姑媽李陳碧珠證稱：系爭房地原來
    是登記是在丙○○名下，丙○○及庚○○於離婚後找伊說要
    過戶到伊名下，是要借用伊之名義過戶而已，並以伊名義向
    銀行貸款，想找利息比較便宜的銀行。伊原已同意借名登記
    以向銀行辦理貸款，惟因伊年紀大，無工作能力，銀行不願
    貸款予伊。伊乃建議丙○○等2人找己○○，借名登記予己
    ○○後並辦理貸款，嗣丙○○等2人告知伊過戶事宜已辦妥
    等語（見原審卷1第160、161頁）相符，足見庚○○係依其
    與丙○○之約定，代理將系爭房地借名登記予己○○，俾以
    向銀行辦理貸款。
  (三)己○○雖否認系爭台銀版買賣契約書、系爭房地買賣契約書
    之真正，惟陳玫伶於原審業已自認伊在向台灣銀行三重分行
    辦理取得抵押借款之前，曾偕同庚○○共同至國泰世華商業
    銀行建國分行洽談以系爭房地辦理抵押貸款之事宜，伊並有
    提供1份兩造間買賣系爭房地之不動產買賣契約書予國泰世
    華銀行建國分行作為審查授信之參考資料。嗣因國泰世華銀
    行之利率太高，乃請庚○○向國泰世華銀行取回辦理貸款申
    請資料並銷燬，但庚○○並沒有拿給伊，並告知已經銷燬。
    伊另將總價440萬元之台銀版買賣約書提供予台灣銀行三重
    分行作為授信審查之參考資料等情無誤（見原審卷2第20、2
    2、26頁），復有台灣銀行三重分行97年4月15日三重營密字
    第09700013731號函所檢送之貸款申請書及系爭房地買賣契
    約書影本各1件附卷可稽（見原審卷1第119至125頁），倘系
    爭房地買賣契約書形式上係遭偽造，己○○豈有知悉後不予
    追究，猶先後兩次自行向不同之銀行提出兩份遭偽造其名義
    之房地買賣契約書而申貸金錢，實悖常情。其次，依證人庚
    ○○證稱：系爭房地買賣契約書（總價480萬元）、台銀版
    買賣契約書（總價440萬元）於事先即寫好，形式上均為真
    正，因考慮稅金太高，故不敢寫總價太高，故將台銀版買賣
    契約書之總價載為440萬元，另外希望能向銀行貸得比較高
    成數的借款，故系爭房地買賣契約書之總價金寫為480萬元
    。兩份買賣契約書手寫文字均係丙○○所書寫，系爭房地買
    賣契約書之買方簽名欄非由己○○簽名而係丙○○所簽寫，
    惟買方簽名欄「己○○」之印文為己○○自行蓋用。台銀版
    買賣契約書之買方簽名欄關於「己○○」係是伊寫的，但買
    方簽名欄「己○○」印文亦係陳玫伶自行蓋用，兩份買賣契
    約書上關於「己○○」之印文均源於同一顆印章，己○○亦
    知情。伊與己○○先持系爭房地買賣契約書向國泰世華銀行
    建國分行辦貸款，因為利息過高，故伊未向國泰世華銀行貸
    款，之後是陳玫伶至台灣銀行三重分行去辦貸款，伊未與之
    同往，台銀版買賣契約書係陳玫伶提供予台灣銀行三重分行
    。寫440萬、480萬元兩份契約書，是因為該兩份契約買賣雙
    方沒有買賣的真意等語（見原審卷2第25、27頁），可知系
    爭房地買賣契約書、台銀版買賣契約書均係並為辦理轉貸而
    為之，此與辦理系爭房地移轉登記予己○○名下無涉，是己
    ○○否認系爭房地買賣契約書之形式真正，為不可採。
  (四)再依證人即受託辦理系爭房地移轉登記予己○○事宜之代書
    乙○○證稱「（法官問：何人出面委託您？須何文件辦理？
    文件由何人交付予您？交付何文件予您？報酬由何人給付？
    ）賣方出面…是受在庭上的庚○○所委託。賣方的印鑑證明
    、印鑑章、土地及建物權狀、身分證影印本。買方則需要身
    分證影印本及印章。沒有見過買方。以上文件都是由庚○○
    交給我的，移轉原因是要辦理過戶及貸款，本件是以買賣為
    移轉的原因是由庚○○告知，但沒有提出雙方簽署的買賣契
    約書，是由我制作公契以辦理移轉登記。我記不得庚○○是
    否有告知我買賣雙方是否有要買賣，沒有見過買賣雙方。庚
    ○○有告訴我，房子是他太太的…本件報酬也是由庚○○，
    權狀的換發，也是庚○○，本件從受託至交付權狀都是交予
    庚○○，買賣雙方是否有買賣之真意，不清楚」「法官問：
    受託辦理期間，有無見過己○○及丙○○？）沒有」「（丙
    ○○訴訟代理人問：剛才證述辦理本件原因是買賣及貸款，
    貸款當時庚○○有無告訴他是以姑姑的名義，並告訴他說太
    老了，不行等語？）好像有。是因為如果年紀大很難去辦理
    貸款」等語（見本院卷第294頁背面、第295頁正背面），復
    有臺北縣三重地政事務所98年10月16日北縣重地登字第0980
    014907號函暨檢附土地登記申請書影本附卷可稽（見本院卷
    第268至283頁），足見委任乙○○辦理系爭房地移轉登記予
    己○○者、收受乙○○交付地政事務所換發之所有權狀者及
    給付代書報酬者，均為丙○○之代理人庚○○。己○○既對
    於上開過戶手續不甚知悉，完全交由丙○○之代理人庚○○
    辦理，顯與一般買賣不動產買賣雙方對於履約及移轉登記過
    程均謹慎交易以確保自身權益之常情相違。又參諸證人戊○
    ○證稱：「（法官問：提示原審卷1第22－25頁，何時受何
    人委託出售系爭房地？委託價若干？有無簽立委託書？委託
    書交付予何人？有無至現場看過？何人攜同？委託書上關於
    己○○之簽名及印文，是否由己○○所自為？）當時我是任
    職於信義房屋三重店，我是從系爭房地有要自售的廣告，打
    電話過去詢問，是一位陳先生接的電話，交談內容是請他將
    房子委託給我們賣，他告訴我說房子的所有權人是住在三重
    市○○街，就和陳先生約在三重市住址洽談，我過去的時候
    有先調閱謄本來看，陳先生、所有權人陳小姐都在場，當時
    並沒有表示他們的關係，我是與陳小姐談仲介契約，委託書
    的內容是我寫的，我請陳小姐簽名，委託價部分我不太記得
    是誰訂立，簽約那天沒有談什麼話，我當時以為他們二人是
    要離婚的夫妻關係，他們二人沒有多話，我也沒有多話，談
    售價的時候，我已經忘記是和誰談了。房子的現況是空屋，
    當時已經簽訂契約了，有帶買方去看房子，看房子時是先打
    電話到三重頂崁街的陳小姐公司或是打手機與陳先生說有人
    要看房子，他們就會到現場去開門」「法官問：委託期間屆
    滿後之處理？）記得是有再續約一次，我打電話給陳小姐，
    是約在三重頂崁街公司，當時陳先生不在場，第一次委託期
    間，當中有連繫一、二次，陳先生有詢問我委託帶看客戶的
    情形，客戶有時候反應房子太小，有一次是客戶出價的價格
    ，我有告訴陳先生，陳先生認為客戶出價太低了。因為有時
    候客戶的反應，我們不能讓業主知道，私底下陳先生如果有
    問起我就會告訴他，陳小姐也會問我」「（法官問：第二次
    仲介契約，陳小姐有無交代仲介相關事宜毋庸告知陳先生，
    或陳先生有無向你說明毋庸告知她或找他？）沒有」「（法
    官問：有無談論價格要變動？）第一次委託也是有談，可是
    沒有談的空間，續約部分是與陳小姐談的，售價498萬當時
    公司認為成交價太高了，續約時，有向陳小姐提起，陳小姐
    還是維持原價，當時並沒有要請陳小姐是否詢問陳先生的意
    思」「（法官問：00000000電話為何人持用？相關事務與何
    人聯絡？）信義房屋三重店，續約簽訂契約是與陳小姐聯繫
    ，續約是打委託書上00000000電話與陳小姐聯絡，就沒有再
    主動與陳先生連繫。第二次委託期間屆滿後，有詢問屋主是
    否願意續約，可是屋主不同意，就沒有再與陳小姐續約」等
    語明確（見本院卷第133頁背面至第134頁背面），並有委託
    仲介契約書、遠傳電信股份有限公司之電信門號終止申請書
    影本各1件附卷足憑（見原審卷1第22至25、94頁），足見系
    爭房地移轉登記至己○○名下後，95年9月7日第一次簽立系
    爭仲介委託契約時，係由證人戊○○與庚○○接洽，該契約
    內容則係由證人戊○○與庚○○、己○○商談。且所留予仲
    介公司之聯絡電話亦係庚○○之行動電話號碼。己○○簽約
    後之系爭仲介委託契約書原本亦係交由丙○○之代理人庚○
    ○保管迄今。委託仲介期滿後，信義房仲公司職員戊○○打
    電話詢問庚○○是否續約，庚○○同意以相同之出售條件委
    託之，惟因故由仲介公司人員戊○○逕赴優模公司與己○○
    簽立「買賣委託書內容更改附表」（見原審卷1第77頁），
    先後兩次委託仲介公司出賣系爭房地之售價均為498萬元。
    故而，己○○辯稱系爭仲介委託契約書因庚○○向其表示要
    借回去看看，伊乃交付之。且伊於上開委託仲介期滿後，以
    系爭房地所有權人之地位而與房屋仲介公司簽立「信義房屋
    仲介股份有限公司買賣委託書內容更改附表」云云，亦不足
    以證明兩造間有買賣系爭房地之真意。
  (五)系爭房地移轉登記至己○○名下後，係由丙○○代理人庚○
    ○偕同己○○至台灣銀行三重分行辦理貸款，己○○並將系
    爭帳戶之存摺交付庚○○，由丙○○按月繳納銀行貸款利息
    ，而非由己○○繳付等情，有台灣銀行三重分行98年5月26
    日三重營字第09850004213號函暨檢附「台灣銀行光碟櫃歷
    史明細查詢系統」附卷可稽（見本院卷第131頁、第131-1頁
    正背面、第198頁正背面），丙○○既以系爭帳戶內之款項
    扣繳銀行借貸之本息，則己○○以臺灣銀行三重分行98年6
    月23日三重營字第09850004781號函、臺灣土地銀行西三重
    分行98年8月10日西重放字第0980000245號函（見本院卷第
    158、176頁）為據，辯稱丙○○並無基於減輕負擔之原因而
    將系爭房地借名登記至伊名下之必要云云，自不可採。又系
    爭房地於95年1月24日移轉予己○○名下後，96年5月1日開
    徵之96年度房屋稅，仍由丙○○於96年5月23日以現金到統
    一超商繳付；而水電費、大樓管理費係由丙○○以現金到超
    商及管理委員會繳付，其中大樓管理費繳至96年5月份止；
    電費繳付至96年6月份止；水費則繳至96年6月份止等情，有
    丙○○提出上開期間內之大樓管理費、電費、水費單據、96
    年度房屋稅單在卷可參（見原審卷1第29至51頁；本院卷第1
    99、200頁）。又系爭房地移轉登記至己○○名下後，台北
    縣稅捐稽徵處三重分處95年5月29日所寄送至己○○戶籍地
    址，通知己○○就系爭房地是否辦理自用住宅用地特別稅率
    之通知書（見原審卷2第139、140頁），業經己○○自認伊
    於收受後將該通知書交付予庚○○（見原審卷2第208頁背面
    ）。另核對前開台灣銀行光碟歷史明細查詢系統（見本院卷
    第198頁正背面）之「支出金額」欄，並無記載上述96年度
    房屋稅款，水電費和大樓管理費等之支出。是以，己○○辯
    稱伊因申請適用自用住宅稅率，乃將上開通知書交予庚○○
    ，且為了方便庚○○繳納管理費及相關水電費用，才會將帳
    戶交給庚○○云云，難以採取。承上所述，兩造間如有買賣
    系爭房地之真意，上開稅、費自應由系爭房地之登記名義人
    己○○繳付，實際不然，則丙○○主張兩造間並無買賣之真
    意，自非無據。
  (六)己○○辯稱伊於95年1月19日給付第一期買賣價金48萬元，
    雖據提出匯款單影本1紙為證（見原審卷1第89頁），惟該紙
    匯款單之筆跡係庚○○之筆跡，由庚○○負責自己○○名義
    帳戶匯款48萬元至丙○○帳戶，以製作虛偽不實之資金流程
    等情，除據證人庚○○證述如前述外，己○○復不爭執上開
    辦理匯款手續確係庚○○所為，且徵諸證人乙○○證稱：「
    （丙○○訴訟代理人問：假如買賣價金超過公告現值220萬
    元，要有資金流程，當時是否有告訴庚○○？）不記得，95
    年間房地買賣價金超過110萬元，就要提出資金流程來證明
    」「（丙○○訴訟代理人問：98年12月11日當時庚○○有無
    問你辦理登記貸款過程會不會要求資金證明，你答說銀行會
    同時說過戶時就必須做資金證明，姐姐先匯錢到她帳戶等語
    ？）有，是一般程序」「（己○○訴訟代理人問：提示本院
    卷第268-270頁過戶卷證資料，卷宗裡面沒有資金證明，就
    表示沒有用到資金證明？）資金證明與過戶沒有關係。提出
    資金證明是用於貸款及作二等親間買賣的贈與稅的減免之用
    」「（己○○訴訟代理人問：辦理貸款要資金流程，金額如
    何決定？）如果是向銀行申辦貸款，只要有頭期款的往來證
    明看即可。不一定是每家銀行都會要求」等語明確（見本院
    卷第295頁背面至第297頁），是丙○○主張上開48萬元匯款
    ，僅係作為己○○給付買賣價金之資金來往外觀等語，尚非
    無稽。另辦理移轉登記之手續係由丙○○之代理人庚○○所
    委託之代書乙○○辦理，契稅亦由丙○○繳納，有證人庚○
    ○提出之契稅繳納證明1件附卷可稽（見原審卷2第45頁），
    己○○雖辯稱契稅2萬2,000元係伊於95年2月初在優模公司
    交付予庚○○繳納等語（見原審卷2第21頁），既經丙○○
    否認，其復未舉證以實其說，應無可採。
  (七)己○○另辯稱：因丙○○積欠伊100萬3,542元，並自91年8
    月起至92年12月止，先後共17次將每月本息1萬6,900元，嗣
    以系爭房地之買賣價金抵償云云，雖提出融資公式明細3紙
    、本息攤還試算表1紙、華南商業銀行西三重分行存摺影本3
    紙、轉帳明細說明、存摺內頁影本、匯款回條聯影本為證（
    見原審卷1第201、202、206頁；本院卷第26至29、41、84、
    85頁），惟經丙○○否認其對己○○有債務存在，且參諸證
    人庚○○亦證稱：「（法官問：提示本院卷第26至29、41、
    84、85頁，您或丙○○是積欠己○○90餘萬元？）沒有。16
    900是我個人與己○○合作給他的紅利。26頁試算表沒有看
    過」「（法官問：提示本院卷第84、85頁，己○○有無在91
    .7.26、91.8.2轉匯10萬、80萬元予你？原因？）是我與己
    ○○間的合作投資」等語（見本院卷第129頁背面），自難
    遽認己○○或優模公司與庚○○間之金錢往來係其等交付借
    款予庚○○之情形。又證人黃文義雖於原審證稱：系爭房地
    在辦理過戶至己○○名下之前，庚○○向己○○洽商三次，
    第一次是希望伊與己○○買受系爭房地，己○○轉知伊，但
    伊未答應。第二次是伊去庚○○的公司向他買東西，庚○○
    再次提及上開意旨，當時伊未答應。第三次是在系爭房地過
    戶前的一、二天，庚○○至優模公向伊與己○○再提起買賣
    系爭房地之事宜，當時未談到價金若干，因庚○○告知己○
    ○關於系爭房地可能會遭查封，倘未出賣系爭房地，其即沒
    有錢還給伊等，故伊與己○○同意以抵債的方式買受系爭房
    地，於是伊等付予庚○○48萬元云云（見原審卷1第166頁）
    ，惟經原審審判長訊問證人黃文義關於何以庚○○要抵債、
    系爭房地之買賣價格究竟若干、利息如何繳納等節，其則證
    稱：「因為他欠被告100多萬元」「（法官問：到底是講多
    少錢來成交？）當時都沒有講，因為庚○○急著出脫系爭房
    屋」「（法官問：系爭房地過戶到被告名下後，向臺灣銀行
    三重分行辦理貸款，利息是如何繳納？）利息是由被告在臺
    灣銀行三重分行的帳戶去扣款」等語（見原審卷1第166、16
    7頁），倘兩造之真意係成立買賣契約，證人何以不知買賣
    價金係若干金額？縱係以抵債方式為部分買賣價金之清償，
    亦應就原本欠款之金額究為若干、可以抵若干金額之買賣價
    金詳細列明，惟證人黃文義於證述之初即證稱其係優模公司
    實際負責人，其與丙○○或證人庚○○之間並無債權債務關
    係，另庚○○有跟優模公司借過錢，不過有還等語（見原審
    卷1第166頁），嗣又改稱：庚○○有欠己○○100餘萬元云
    云（見原審卷1第167頁）；復先證稱：系爭房地過戶之土地
    增值稅及契稅是己○○繳納的，但單據在哪裡其不知道云云
    （見原審卷1第167頁），經原審審判長訊問「是被告自己去
    繳的，還是交給代書去繳的？」，其又改稱：「這部分我不
    清楚」，甚至不知委任之代書係何人（見原審卷1第167頁）
    ，準此以觀，證人黃文義上開所證，乃附合之詞，殊難採信
    。另徵諸黃文義另證稱：「（法官問：你個人跟原告或庚○
    ○之間有無債權債務關係？）沒有。另外庚○○有跟優模公
    司借過錢，不過有還」等語（見原審卷1第166頁），足見己
    ○○主張之債務縱令屬實，亦為庚○○個人與訴外人優模公
    司間之票貼融資關係，核與丙○○無關，自難推認丙○○有
    積欠己○○100萬3,542元之債務。己○○於95年1月19日匯
    款予丙○○之48萬元，既非買賣價金之一部，自無丙○○與
    己○○就買賣價金已為合意，且約定丙○○以系爭房地之買
    賣價金抵償其欠負己○○或優模公司債務可言，己○○辯稱
    兩造間為真正之買賣，非通謀虛偽意思表示云云，要無可取
    。
  (八)綜上各情，丙○○主張兩造間並無買賣系爭房地之真意，所
    簽立之系爭房地買賣契約書為雙方通謀虛偽意思表示。又己
    ○○於95年9月7日第一次簽立系爭仲介委託契約之內容，係
    由庚○○、己○○與信義房仲公司職員戊○○商談確認，並
    以己○○之名義委託信義房仲公司仲介出售系爭房地，嗣委
    託期間屆滿後，己○○續與信義房仲公司簽訂「買賣委託書
    內容更改附表」（見原審卷1第77頁），以售價498萬元委託
    仲介出售系爭房地，業如前述，足見丙○○有以庚○○為代
    理人，而與己○○間有成立借名登記與委託銷售房地法律關
    係之合意，己○○辯稱丙○○係委託庚○○而非伊出賣系爭
    房地云云，難以採取。是以，丙○○主張房地買賣契約書係
    兩造間通謀虛偽意思表示而書立，實際上兩造係成立委任關
    係等語，應為可採。
五、按表意人與相對人通謀而為虛偽意思表示者，其意思表示無
    效。虛偽意思表示隱藏他項法律行為者，適用該項法律行為
    之規定。受任人因處理委任事務，所收取之金錢物品及孳息
    ，應交付於委任人。民法第87條第1項前段、第2項、第541
    條第1項分別定有明文。兩造間簽立系爭房地買賣契約書之
    行為係通謀虛偽意思表示，實際上為隱藏丙○○委任己○○
    出售系爭房地之法律行為，已如前述，是兩造間成立委任出
    售系爭房地之契約。又己○○並非透過信義房仲公司之居間
    仲介而以415萬元出售於訴外人黃森林等情，為兩造所不爭
    ，且有信義房仲公司函文1件附卷足憑（見原審卷2第100頁
    ），己○○依約自應將收取之買賣價金415萬元扣除己○○
    代丙○○向原貸款銀行清償之抵押貸款277萬8,360元，及丙
    ○○主張比照仲介費約定之酬金16萬6,000元（4,150,000×
    4%＝166,000）後之買賣價金120萬5,640元（4,150,000-2,7
    78,360-166,000＝1,205,640）返還予丙○○。
六、按受任人因處理委任事務有過失，或因逾越權限之行為所生
    之損害，對於委任人應負賠償之責。民法第544條固定有明
    文，惟按當事人主張有利於己之事實者，就其事實有舉證之
    責任，為民事訴訟法第277條所明定。是丙○○請求己○○
    賠償因處理委任事務有過失或逾越權限而將系爭房地以價金
    415萬元出售第三人所受之損害，依上開規定，應就己○○
    以低於委託價415萬元出售第三人致其受有喪失應得價金差
    額利益之事實負舉證責任。查己○○與信義房仲公司簽立之
    系爭仲介委託契約、「買賣委託書內容更改附表」，雖委託
    出售價格均為498萬元，惟參諸前述證人戊○○證稱「...第
    一次委託期間，當中有連繫一、二次，陳先生有詢問我委託
    帶看客戶的情形，客戶有時候反應房子太小，有一次是客戶
    出價的價格，我有告訴陳先生，陳先生認為客戶出價太低了
    。因為有時候客戶的反應，我們不能讓業主知道，私底下陳
    先生如果有問起我就會告訴他，陳小姐也會問我」「（法官
    問：有無談論價格要變動？）第一次委託也是有談，可是沒
    有談的空間，續約部分是與陳小姐談的，售價498萬當時公
    司認為成交價太高了，續約時，有向陳小姐提起，陳小姐還
    是維持原價，當時並沒有要請陳小姐是否詢問陳先生的意思
    」等語，可知己○○兩次委託仲介以498萬元出售，均無法
    成交，堪認系爭房地當時之客觀市場行情應未達498萬元，
    則陳玫伶以415萬元之價格出售系爭房地，尚難遽認因此致
    丙○○受有喪失應得價金差額利益之損害，復以丙○○並未
    舉證系爭房地合理價格為何，其所受價金差額利益之損害額
    究為若干，是丙○○請求己○○賠償因逾越權限而將系爭房
    地以價金415萬元出售第三人所受之損害83萬元，於法無據
    ，為無理由。
七、從而，丙○○主張依民法第87條第2項、第541條第1項、第
    544條規定，請求己○○給付120萬5,640元，及自起訴狀繕
    本送達翌日即97年3月8日起至清償日止，按週年利率5%計算
    之利息，為有理由，應予准許。逾此範圍之請求，核屬無據
    ，不應准許。原審就上開應准許部分，為丙○○勝訴判決，
    尚無不合，己○○指摘原判決此部分不當，求予廢棄，非有
    理由，應予駁回。原審就超過上開應准許部分，為丙○○敗
    訴判決，核無不合，丙○○上訴意旨求予廢棄改判，為無理
    由，應駁回其上訴。又丙○○於本院追加請求賠償損害8萬
    3,200 元之部分，於法無據，應予駁回。
八、按預備訴之合併，係以當事人先位之訴有理由，為備位之訴
    裁判之解除條件；先位之訴無理由，為備位之訴裁判之停止
    條件。丙○○先位之訴為有理由，無庸就備位之訴為審究。
    另本件事證已臻明確，兩造其餘攻擊或防禦方法，及未經援
    用之證據，經本院斟酌後，認為均不足以影響本判決之結果
    ，爰不逐一論列，併此敘明。
九、據上論結，兩造之上訴暨丙○○追加之訴均無理由。依民事
    訴訟法第449條第1項、第79條、第78條，判決如主文。
中    華    民    國    99    年    3     月    23    日
                    民事第十一庭
                        審判長法  官  鄭雅萍
                              法  官  劉坤典
                              法  官  徐福晉
正本係照原本作成。
兩造均不得上訴。
中    華    民    國    99    年    3     月    29    日
                              書記官  黃瑞芬

司法院資訊處製作；財團法人民間司法改革基金會備份。
